【裁判字號】    98,訴,961
【裁判日期】    990421
【裁判案由】    殺人未遂
【裁判全文】
臺灣臺北地方法院刑事判決               98年度訴字第961號
公  訴  人  臺灣臺北地方法院檢察署檢察官
被      告  乙○○
選任辯護人  陳光明律師
上列被告因殺人未遂案件，經檢察官提起公訴（98年度調偵字第
525 號），本院判決如下：
    主  文
乙○○殺人未遂，累犯，處有期徒刑貳年捌月。扣案鐵鎚壹支沒
收。
    事  實
一乙○○前於民國97年間，因詐欺案件，經本院以97年度簡字第
  2397號判決判處有期徒刑5 月，98年2 月18日縮短刑期執行完
  畢。其於98年2 月24日晚間11點左右，在臺北市○○區○○路
  2 段398 號1 樓與友人聊天時，適甲○○飲酒後，坐在前址人
  行道公車站牌椅子上，自言自語，乙○○遂轉頭瞥看甲○○一
  眼，甲○○當時酒意濃厚，見乙○○轉頭瞥看，即使用臺語嗤
  以：「看三小？」，而乙○○當時則因甫出監，正值失業，且
  恰逢奶奶去世，心情鬱悶，對甲○○此語極度不滿，竟萌生殺
  人之犯意，自前址2 樓住處取出其所有之鐵鎚1 支上前，朝甲
  ○○之頭部猛擊1 次，甲○○應聲倒地後，乙○○仍繼續用力
  朝甲○○之頭部猛擊約7 、8 次，及至乙○○之友人上前勸阻
  始行停止，甲○○因此受有頭皮4 處裂傷（各約5 公分長）、
  左耳1 處裂傷、兩側額骨及左側顳骨凹陷性骨折、蜘蛛網膜下
  腔出血等傷害。乙○○見事態嚴重，隨即以公共電話撥打119
  通知救護車前往上址，甲○○於當日晚間11點25分由救護車送
  至臺北市立聯合醫院（下稱聯合醫院）急診室接受急救，幸未
  致死。嗣乙○○於有偵查犯罪職權之公務員知悉前述犯行前，
  ，前往臺北市政府警察局萬華分局莒光派出所，向該所警員許
  志豪坦承前述犯行，並攜帶其所有持以重擊甲○○所用之鐵槌
  1 支，及當時所穿、帶之皮鞋1 雙、黑色背包1 個供警方扣案
  ，進而接受裁判。
二案經臺北市政府警察局萬華分局（下稱萬華分局）報請臺灣臺
  北地方法院檢察署檢察官偵查起訴。
    理  由
一按被告以外之人於審判外之言詞或書面陳述，除法律有規定者
  外，不得作為證據，刑事訴訟法第159 條第1 項固有明文；惟
  被告以外之人於審判外之陳述，雖不符同法第159 條之1 至之
  4 規定，而經當事人於審判程序同意作為證據，法院審酌該言
  詞陳述或書面陳述作成時之情況，認為適當者，亦得為證據。
  又當事人、代理人或辯護人於法院調查證據時，知有第159 條
  第1 項不得為證據之情形，而未於言詞辯論終結前聲明異議者
  ，視為有前項之同意，同法第159 條之5 亦定有明文。本件公
  訴人及被告乙○○、辯護人於本院準備程序及審判程序中對於
  本院所引用之供述及非供述證據之證據能力均表示沒有爭執，
  且迄於言詞辯論終結前未聲明異議。經審酌本院所引用之供述
  及非供述證據資料作成時之情況，核無違法取證或其他瑕疵，
  認為以之作為證據為適當，均得做為證據。
二認定犯罪事實所憑之證據及理由：被告雖坦承於事實欄所載時
  間、地點持鐵鎚重擊告訴人甲○○之犯行，但辯稱：其當時是
  一時生氣，沒有要殺告訴人的意思云云。本院認為：
(一)被告於98年2 月24日晚間11點左右，在臺北市○○區○○路2
  段398 號1 樓，因瞥看坐在前址人行道公車站牌椅子上之告訴
  人，遭告訴人使用臺語嗤以：「看三小？」而心生不滿，自前
  址2 樓住處取出其所有之鐵鎚1 支上前，朝告訴人之頭部猛擊
  1 次，並於告訴人應聲倒地後，仍繼續用力朝告訴人之頭部猛
  擊約7 、8 次，及至被告之友人上前制止始行停止，告訴人因
  此受有頭皮4 處裂傷（各約5 公分長）、左耳1 處裂傷、兩側
  額骨及左側顳骨凹陷性骨折、蜘蛛網膜下腔出血等傷害。被告
  見事態嚴重，隨即以公共電話撥打119 通知救護車前往上址，
  告訴人於當日晚間11點25分經送至聯合醫院急診室接受急救，
  幸未死亡。嗣被告前往萬華分局莒光派出所，向該所警員許志
  豪坦承前述犯行，並攜帶鐵槌1 支、皮鞋1 雙、黑色背包1 個
  供警方扣案等情，除據被告坦承外，並有萬華分局受理各類案
  件紀錄表（偵卷第6 頁）、聯合醫院病危通知單（同卷第15頁
  ）、現場照片11張（同卷第22頁至第25頁）、聯合醫院診斷證
  明書2 張、病人出院計畫單（同卷第43頁至第44之1 頁），及
  扣案鐵槌1 支、皮鞋1 雙、黑色背包1 個等可證，且與證人即
  告訴人甲○○之證言相符，堪認屬實。
(二)按刑法上殺人罪與傷害罪之區別，本視加害人有無殺意為斷，
  被害人所受之傷害程度，固不能據為認定有無殺意之唯一標準
  ，但加害人之下手情形如何，於審究犯意方面，仍不失為重要
  參考資料，最高法院著有20年度非字第104 號判例意旨可參。
  又殺人與傷害之區別，既以有無殺意為斷，審理事實之法院，
  應就案內一切證據，詳查審認，視其犯罪之動機、殺傷之次數
  、所殺傷部位、傷勢程度、犯後態度等綜合判斷，俾為認定，
  最高法院亦著有85年度臺上字第5611號判決意旨足佐。據此，
  行為人於行為當時，主觀上是否有殺人之故意，除應斟酌其使
  用之兇器種類、攻擊之部位、行為時之態度、表示外，尚應深
  入觀察行為人與被害人之關係、衝突之起因、行為當時所受之
  剌激、下手力量之輕重，被害人受傷之情形及行為事後之態度
  等各項因素綜合予以研析。再人體頭部係人之生命中樞，內有
  主司運動、感覺、記憶、動作協調等功能之大腦、小腦及調節
  血壓、呼吸等重要功能之腦幹等重要器官，構造甚為脆弱，倘
  受扣案鐵鎚猛擊，極易造成重要器官嚴重受損或失血過多而造
  成死亡之結果，此為眾所週知之事。本件被告固與告訴人素不
  相識，且肇因乃僅因告訴人使用臺語對被告嗤以：「看三小？
  」，雙方本無深仇大恨。然而，告訴人於頭部遭被告持鐵鎚重
  擊1 次後，即已倒地，被告卻持續對已倒地之告訴人猛擊，且
  均集中於告訴人之頭部，身體則無其他傷害，參以告訴人受有
  頭皮4 處裂傷（各約5 公分長）、左耳1 處裂傷、兩側額骨及
  左側顳骨凹陷性骨折、蜘蛛網膜下腔出血等傷害，更一度經聯
  合醫院發布病危通知單等情，足見被告全力攻擊告訴人頭部，
  用力甚猛，主觀上自難認無殺人之犯意。
(三)被告前曾因精神疾病就醫，經本院依職權向聯合醫院調取被告
  之病歷顯示，被告個性衝動、情緒不穩定，曾於96年10月19日
  晚間8 點55分因施用強力膠、飲用酒類等，致情緒激動，有攻
  擊行為發生，由其父丙○○將緊急其送醫治療，並偕同推床約
  束其行為，至次日即96年10月20日凌晨情緒始趨穩定離去該院
  ，經診斷屬安非他命依賴、吸入劑依賴等情，固有聯合醫院98
  年7 月20日北市醫松字第09830742000 號函檢送之病歷資料（
  本院卷第26頁至第33頁）在卷可憑。惟經本院再依職權將被告
  送精神鑑定結果顯示，被告雖符合「品行疾患」之診斷，且長
  期出現「吸入劑濫用」、「安非他命濫用」行為，但無證據顯
  示被告有重鬱症或其他較重大之精神疾病等情，亦有聯合醫院
  99年3 月9 日北市醫松字第09930069700 號函檢附之精神鑑定
  報告書（本院卷第73頁至第77頁）存卷可佐，足認被告本身雖
  個性衝動，控制力較低，但於為本件行為時，並未欠缺因精神
  障礙或心智缺陷，致不能辨識其行為違法之能力，而其依辨識
  而行為之自我控制能力，亦未至完全欠缺或顯著降低之程度，
  附此敘明。
(四)綜上所述，本件事證已臻明確，已可認定被告有事實欄所載殺
  人未遂犯行，應依法論科。
三論罪科刑之依據：核被告所為，係犯刑法第271 條第1 項殺人
  罪。被告雖已著手實施殺人犯行，惟告訴人幸未死亡，為未遂
  ，依刑法第25條第2 項之規定，按既遂犯之刑減輕之。又被告
  曾有如事實欄所述之犯罪科刑執行完畢情形，有臺灣高等法院
  被告前案紀錄表1 份可參，其受有期徒刑執行完畢後，於5 年
  內再因故意犯本件有期徒刑以上之罪，為累犯，依法加重其刑
  。再被告於本件犯行後，其犯情未被有偵查犯罪職權之公務員
  發現前，即於98年2 月25日前往臺北市政府警察局萬華分局莒
  光派出所王錦祥、許志豪坦承其殺人之事實，亦有萬華分局刑
  事案件移送書、解送人犯報告書、受理各類案件紀錄表在卷可
  證，合於自首之要件，依刑法第62條前段規定，減輕其刑，並
  先加後遞減之。本院審酌被告僅因細故，即對告訴人下此重手
  ，原應從重量處，但念及其因逢家變，謀職不順，致一時衝動
  ，而鑄此大錯，行為後驚覺事態嚴重，立即通知救護車將告訴
  人送醫，告訴人始能於同日晚間11點25分即抵達聯合醫院接受
  急救治療，挽回性命，犯後亦坦承犯行等一切情狀，量處如主
  文所示之刑。扣案鐵鎚1 支為被告所有，且為其供本件犯行所
  用之物，依刑法第38條第1 項第2 款沒收之，至皮鞋1 雙、黑
  色背包1 個雖屬被告所有，但僅屬被告當天穿著攜帶之物，尚
  難認為供本件犯行所用之物，自不得諭知沒收。
四適用之法條：刑事訴訟法第299 條第1 項前段、第271 條第1
  項、第2 項、第25條第2 項、第47條第1 項、第62條前段、第
  38條第1 項第2 款。
本案經檢察官文家倩到庭執行職務
中    華    民    國    99    年    4     月    21    日
                    刑事第15庭審判長法  官  廖紋妤
                                    法  官  黃桂興
                                    法  官  邱蓮華
上正本證明與原本無異。
如不服本判決應於收受送達後10日內向本院提出上訴書狀，並應
敘述具體理由；其未敘述上訴理由者，應於上訴期間屆滿後20日
內向本院補提理由書（均須按他造當事人之人數附繕本）「切勿
逕送上級法院」。告訴人或被害人如對於本判決不服者，應具備
理由請求檢察官上訴，其上訴期間之計算係以檢察官收受判決正
本之日期為準。
                                    書記官  葉宜玲
中    華    民    國    99    年    4     月    21    日
附錄論罪科刑法條
刑法第271條
殺人者，處死刑、無期徒刑或10年以上有期徒刑。
前項之未遂犯罰之。
預備犯第1項之罪者，處2年以下有期徒刑。

司法院資訊處製作；財團法人民間司法改革基金會備份。
